# 陈老师：请问权益法下的企业合并增加股权比例如何核算

提问人：cyl900000 时间：2011-01-13 17:17:49
陈老师： 在实务中遇到一个问题，现描述如下： A和B企业都持有C企业20%的股权，A和B企业都是按权益法对C企业核算。 假设A和B账上的长期股权投资成本都是 100 万，是C企业对应的净资产比例一致。假设C企业的净资产是 500 万。 现在A企业吸收合并B企业，此次吸收合并属于非同一控制下的合并。吸收合并后B企业注销。在吸收合并前B企业进行了资产评估，B企业持有C企业的20%的股权被评估为 150 万，主要的原因是因为无形资产评估增值，所以按比例也就增加了 50 万。 那么合并后A企业持有C企业的股权变成40%，还是按权益法。 这种情况下A企业原来持有的 100 万的长期股权投资成本就按公允价值实际上就也是值 150 万，那么对增加的 50 万要不要进行调整账？ 如果A企业要调账，增加的 50 万金额对应科目是记入本年度的营业外收入科目还是资本公积呢？ 如果A企业不增加这 50 万的成本，那么又如何核算投资收益呢？因为A企业要对C企业的投资收益那按公允价值再调整，即要在C企业的利润中调减去 评估多出来的无形资产本年摊销金额。
其实权益法下的增加投资也会出现这种问题
希望陈老师帮助，也希望其他朋友给予答案。 谢谢！

回答人：chenyiwei
回复 楼主 cyl900000 的帖子这个问题需要用到《讲解 2010 》中新增的一项内容，即增持联营企业股权但增持后仍为联营企业的处理。基本要点是：
①投资单位应当按照新的持股比例对投资继续采用权益法进行核算。 ②在新增投资日，如果新增投资成本大于按新增持股比例计算的被投资单位可辨认净资产公允价值份额，不调整长期股权投资成本；如果新增投资成本小于按新增持股比例计算的被投资单位可辨认净资产公允价值份额，应按该差额，调整长期股权投资成本和营业外收入。 ③在新增投资日，该项长期股权投资取得新增投资时的原账面价值与按增资后持股比例扣除新增持股比例后的持股比例计算应享有的被投资单位可辨认净资产公允价值份额之间的差额，应当调整长期股权投资账面价值和资本公积。 （上述③为新明确的要求。需关注。）

回答人：chenyiwei
回复 藤椅 cyl900000 的帖子A在吸收合并B的同时，也实现了对C的分步购买取得控制权（非同一控制下企业合并）。所以处理的思路是：
1 、吸收合并B的处理（A的个别报表层面） 首先按照《企业会计准则第 20 号——企业合并》及其应用指南规定的合并对价分摊的方法确定取得C公司各项可辨认资产、负债于吸收合并日的公允价值并确认商誉。在这一步中，先将通过吸收合并B取得的C的 30 ％股权确认为一项单一资产，确定其公允价值为 180 万元。 个别报表层面，A对C的 60 ％长期股权投资的帐面价值应当根据解释 4 号第三条规定，“应当以购买日之前所持被购买方的股权投资的账面价值与购买日新增投资成本之和，作为该项投资的初始投资成本”，即个别报表层面的“长期股权投资——C（ 60 ％）”为 280 万元（ 100 ＋ 180 ）。
2 、A的合并报表层面的处理 A通过吸收合并B取得的B于购买日的各项可辨认资产（对C的长期股权投资除外）、负债以及商誉的处理方法均与个别报表层面相同。 对于C而言，通过吸收合并B，对C的股权比例由 30 ％增至 60 ％，构成了一项通过分步购买实现的非同一控制下企业合并。根据解释 4 号第三条要求，原先持有的 30 ％股权需按购买日公允价值（ 180 万）重新计量，与原账面价值 100 万相比的差额 80 万在合并报表层面确认为投资收益。调整后的 60 ％股权投资成本为 360 万元，与C公司可辨认净资产于当日的公允价值的 60 ％之间的差额确认为合并报表层面对C的商誉。

回答人：chenyiwei
回复 报纸 cyl900000 的帖子解释 4 号对分步购买达到企业合并的处理与原先相比是有一个“革命性变化”的。所以《讲解 2008 》关于分步购买的规定不能再执行。《讲解 2010 》将对此作出相应修改。 两者处理不一致，是因为第一种情况增持之后还是联营企业，增持前后本主体与被投资企业之间的关系的性质没有发生改变；而后者从重大影响变为控制，发生了质的变化，即所谓“跨越会计处理的界线”。此问题本版面上以前讨论过，你可以搜索一下。 所谓综合收益转损益问题，实际上可以理解为：在跨越会计处理界线的情况下，购买方在购买日（第二次交易日）先按该日公允价值处置了原先持有的重大影响股权，相应确认投资处置损益，并把原先与该联营投资相关的其它综合收益余额全部转入损益（这与一般的股权投资处置完全相同），随即按同一公允价值购入被合并方的 60 ％股权，针对第二次合并中形成的控股股权运用企业合并的会计处理原则。相信这样可以有助于理解。

回答人：chenyiwei
回复 10 楼 cyl900000 的帖子这种情况就需要考虑原持有的 20 ％股权（账面价值 100 万）是否要计提减值准备的问题了。

回答人：chenyiwei
回复 11 楼 cyl900000 的帖子没有明确规定。我理解两种方法均可，当然按照公允价值调整后可能更为相关。可以在附注中说明：此处披露的是被投资单位的原账面数还是按投资取得日公允价值调整后的金额。

回答人：chenyiwei
回复 14 楼 ajuango 的帖子不一样。至少不存在追溯调整以前年度的问题。

回答人：chenyiwei
回复 16 楼 ajuango 的帖子可能要等拿到 2010 版讲解的原书以后详细比较一下，现在详谈 2010 版和 2008 版的具体差异还为时过早。

回答人：chenyiwei
回复 magicshen 的帖子
权益法下增加持股比例，原先所持有的股权是不用作重新考虑和计量的。如果成本法变更为权益法需进行追溯调整时，视同原先持股部分自取得日开始已经采用权益法核算，并且在核算方法变更日需要综合考虑此前的商誉（负商誉）和本次增持形成的负商誉（商誉）的影响。

提问人：magicshen 时间：2011-08-27 21:53:26
回复 chenyiwei 的帖子
③在新增投资日，该项长期股权投资取得新增投资时的原账面价值与按增资后持股比例扣除新增持股比例后的持股比例计算应享有的被投资单位可辨认净资产公允价值份额之间的差额，应当调整长期股权投资账面价值和资本公积。
那请问陈版，这个处理要求是基于什么考虑呢？

回答人：chenyiwei
回复 magicshen 的帖子
这条规定现在已经取消了。我理解当初这样规定是比照解释 4 号生效前对于分步购买实现非同一控制下企业合并的处理模式。

提问人：liudi07 时间：2011-08-28 17:49:16
回复 chenyiwei 的帖子
陈版，请问按照现在的规定，对（20%+20%）这种情况，如楼主的例子，是不是可以这样理解：原20%股权部分，不调整账面价值，A公司长期股权投资成本为【 100 （原投资）+150（吸收合并）】

回答人：chenyiwei
可以这样理解。

提问人：liudi07 时间：2011-08-28 18:02:03
回复 chenyiwei 的帖子
觉得还是应当调整原来20%部分的账面价值，视同原来投资时点至新增投资时点被投资单位除净利润以外的其他其他权益变动（无形资产升值）：
借：长投 50 贷：资本公积——其他资本公积 50
这样A公司长投的账面价值就是300=（100+50+150），不只理解是否准确？

回答人：chenyiwei
现在已经不再这样处理。而且IFRS下的通常观点也是认为对原持有股权的部分不调整账面价值。

提问人：liudi07 时间：2011-08-28 22:43:56
回复 chenyiwei 的帖子
陈老师，我翻了一下讲解，没有看到这块的处理方法:L，能不能提示一下，感激~

回答人：chenyiwei
前一版《讲解 2010 》第 43 页中的该部分内容删除后，新版本没有提到这个问题。IFRS下的通常做法参见下面帖子的附件。

提问人：magicshen 时间：2011-8-27 21:53:26
③在新增投资日，该项长期股权投资取得新增投资时的原账面价值与按增资后持股比例扣除新增持股比例后的持股比例计算应享有的被投资单位可辨认净资产公允价值份额之间的差额，应当调整长期股权投资账面价值和资本公积。
那请问陈版，这个处理要求是基于什么考虑呢？

回答人：chenyiwei
IAS 28.11-5 and IAS 28.23-5 - Accounting for an increase in the ownership of an .pdf (33.97 KB, 下载次数: 42)
2011-8-28 22:52 上传
是某大的一个Q&A（其实有这样的Q&A恰恰表明准则本身对此问题没有明确规定）。

提问人：爱我中华 时间：2015-03-12 20:49:17
本公司对一个联营公司投资，投资成本为 200 万元，但是其净资产为 180 万元，多投 20 万元。联营公司是本公司母公司的一个子公司，现在母公司合并子公司，母如何处理本公司多投的 20 万元？ 别人理解应是冲减资本公积，但是我不知这是什么原理？

回答人：chenyiwei
对母公司而言，你所说的投资是子公司之间的互相投资。因为你所多投的部分被其他股东（包括母公司）享有，所以实际上仍然是其投资（模拟权益法后）与被投资公司净资产之间的互相抵消。

提问人：爱我中华 时间：2015-03-12 22:48:13
若本公司按权益法核算后，本公司投资成本与联营公司净资产的差额放在哪里合适？否则抵销不完。

回答人：chenyiwei
如果直接在母公司层面合并，则各公司投资成本作为一个整体与被投资方净资产抵销，不应出现差异情况；如果你公司先合并再并到母公司，那么与你公司合并报表中的少数股权抵销。

提问人：爱我中华 时间：2015-03-12 23:41:57
本公司是其联营公司，不会对其合并，只是母公司将本公司与联营公司放在一个层次合并，您的意见是不存在抵销不完的情况，我模拟下，目的存在这个差异额，我准备放在资本公积里，相当是大股东与小股东的权益性交易

回答人：chenyiwei
还是建议仔细分析是哪个环节出现了问题，子公司之间的互相投资按理不应出现抵消不干净的情况。

提问人：呼叫帮助 时间：2018-04-15 19:53:54
关于对联营企业持股比例变更的会计处理问题 陈版，您好，请教关于增持后仍为联营企业的会计处理问题：公司持有联营企业（持股比例30%）与合营企业（持股比例50%）各一家，均为中外合资企业，本年度由联营企业对合营企业进行吸收合并，政府批文为 12月 19 日下发，企业合并于 12 月份完成。企业合并后，公司对联营企业的持股比例增至35.48%。问题 1 ：联营企业在吸收合并合营企业时，是否应将合营企业原账面专项储备余额予以还原？问题 2 ：投资公司在确定新增联营企业5.48%的股权投资成本时，按照合营企业评估净资产公允价值的50%（其中包含专项储备余额）确定，对否？问题 3 ：投资公司在计算本年度投资收益时，是否应分别按照对两公司原持股比例分别计算当期投资收益？本期末是否应按照新的持股比例即35.48%确认公司应享有的联营企业专项储备余额？ chenyiwei回复发表于 2013-1-12 本案例中，投资方企业应分别按照原先的股权比例，按权益法核算对合并前的联营企业和合营企业的长期股权投资，直到吸收合并完成日。在吸收合并完成日，按照该日所享有的被吸收方 50 ％权益对应的净资产公允价值转为对吸收方的追加投资成本，该部分追加投资成本和原“长期股权投资——被吸收方”账面价值之间的差额计入投资收益。 在吸收合并完成日，投资方企业应按照调整后的长期股权投资账面价值（＝对吸收合并前原吸收方的长期股权投资账面价值＋对原被吸收方长期股权投资的公允价值）与并账后吸收方可辨认净资产（＝原吸收方可辨认净资产账面价值＋原被吸收方可辨认净资产公允价值）的35.48%之间的差额，如为正数的，不调整长期股权投资账面价值；如果为负数的，则作为负商誉计入当期营业外收入。后续对合并后的吸收方进行权益法核算时，按同一基础对其自被吸收方取得的可辨认净资产对应的折旧、摊销等进行调整。 鉴于本案例中所涉及的两家公司净资产中均有“专项储备”项目，而按照前面的讨论，在计算商誉时，对专项储备视同负债处理，从被购买方净资产中剔除，因此前述测算中用到的净资产账面值和评估值中均应扣减相应的专项储备余额，直到最后一步才把在被投资企业专项储备中所享有的份额分别调整增加长期股权投资和专项储备，使长期股权投资的账面余额与对应享有的被投资企业完整净资产余额相等。 对于本案例中，吸收合并前后享有的专项储备余额的差额，则计入当期投资收益（相当于抵减了对被吸收方股权投资的处置收益）。
陈老师：在计算长期股权投资处置收益时，被吸收方合营企业 50 ％权益对应的净资产公允价值中是否应包含专项储备的余额呢？因为在公司对合营企业的长期股权投资原账面价值中是包含按持股比例确认的专项储备的部分的，如果计算被吸收方合营企业 50 ％权益对应的净资产公允价值时按照不包含专项储备的余额计算确认，那么公司对合营企业的长期股权投资原账面价值是否也应扣除享有的专项储备余额部分呢？ 公司确认的5.48%的投资成本=被吸收方合营企业 50 ％权益对应的净资产公允价值（不含专项储备）？
chenyiwei回复 shanghui05 的帖子 由于专项储备的特殊性，需要先把专项储备视同负债项目，从净资产中剔除，按照扣除专项储备后的净资产额计算相关损益（对应地，长期股权投资价值中也扣除对应的专项储备份额）。即，首先按照不含专项储备的净资产和长期股权投资金额进行相关计算。 然后计算合并前后在参与合并各方的专项储备中所占份额的变动额，该变动额计入当期投资收益，把合并后企业专项储备余额的35.48%加到前面第一步计算调整后的对合并后企业长期股权投资余额中，这样长期股权投资账面价值就和被投资企业净资产的35.48％再次一致。
陈版您的回复是否仍然有效？

回答人：chenyiwei
目前仍有效。